【裁判字號】    90,判,1157
【裁判日期】    900628
【裁判案由】    服務標章
【裁判全文】
最  高  行  政  法  院  判  決                    九十年度判字第一一五七號
    原      告  向邦網路科技股份有限公司
    代  表  人  甲○○
                                          （送達代收人  乙○○律師
                              .
    被      告  經濟部智慧財產局
    代  表  人  陳明邦
右當事人間因服務標章事件，原告不服行政院中華民國八十八年七月十二日台八十八
訴字第二七○一九號再訴願決定，提起行政訴訟。本院判決如左：
    主  文
原告之訴駁回。
訴訟費用由原告負擔。
    事  實
緣原告於民國八十四年十月二日以「U-NET 」服務標章，指定使用於商品及服務分類
表第三十八類之電信加值網路「利用各種電腦設備（如電傳機、文字處理機、電腦終
端機、個人電腦等）之通訊、供商業用家庭用籍電話、電子計算機、電報、電視之結
合而傳輸情報、消息」、資料庫連線服務申請註冊，並聲明圖樣內之NET 不在專用之
內，經原處分機關經濟部中央標準局（八十八年一月二十六日改制為經濟部智慧財產
局）審查核准，列為審定第九四九三三號服務標章。嗣美商．優內特科技公司以系爭
服務標章有違當時商標法第七十七條準用同法第三十七條第一項第七款之規定，對之
提出異議。案經被告撤銷系爭第九四九三三號「U-NET 」服務標章之審定，發給中台
異字第八七一○七九號服務標章異議審定書。原告不服，提起訴願、再訴願，遞遭決
定駁回，遂提起本件行政訴訟，茲摘兩造訴辯意旨如次：
原告起訴意旨略謂：一、相互比較原告經原處分機關准列審定第九七八四四號『U-NE
T 及圖』之服務標章與異議人美商優內特科技公司（以下稱關係人美商優內特公司）
據以提供異議之『UUNET 』設計圖，無論在外觀，觀念上、讀音上均無近似之處，茲
比較說明如后：(一)在外觀方面：所謂外觀係指服務標章之圖形、記號、聯合式及所施
顏色之內容而言，經查本件「U-NET 及圖」，就外觀上係以「U」字與；「NET」兩字
中插入「－」；而關係人美商優內特公司提出異議之「UUNET 」外文，係以「UU」兩
疊字加上「NET 」組成，兩者雖皆有「NET」之文字，惟因「NET」為通常泛稱網路之
用語，被告在審定服務標章中，即明明白白載明圖樣內之「NET 」不在專用之內，足
證「NET 」並不能作為兩者是否有近似之處之基礎。是以，參見原告之服務標章圖樣
原稿以及關係人美商優內特公司之圖樣原稿，兩者於異時異地通體隔離觀察，均無使
人發生混同誤認之虞。(二)另就讀音方面，「U-NET」僅有一「U」字，非常顯著的與二
個「UU」有所區別，猶如美國最高級西服商標「Oxxfordx」，即故意多一個「Oxford
」之區別，在英文之判讀上，絕無誤認之虞，即使連貫唱呼，仍能區別兩者於字數之
不同，故相互比較結果，乃可以明顯的區別兩者服務標章之不同，惟被告、訴願決定
、、未查前開事實，即率以認定兩者服務標章近似，即有未洽，其屬違背法令之行為
處分自明。二、原告並無襲用他人之商標或服務標章：查原告向邦網路科技股份有限
公司所屬之「向邦集團」最早成立於民國七十七年，此有臺灣臺北地方法院公證處公
證之原告公司之公司章程及原告於民國七十九年向臺灣銀行申請，由臺灣銀行簽發之
信用狀可稽。本案「U-NET 設計圖」中之文字，即以原告所屬向邦集團之英文名稱「
UNI VERSAL JOINT GROUP」中之第一個字母「U」，並加以網路通稱「NET」而成，乃
源自其「固有名稱」而自創之服務標章，而電腦網路廣為人所周知僅係近幾年之事，
原告使用之集團英文名稱既遠早於（民國七十七年即已使用之事實已如前述）電腦網
路風行之時，則原告自無可能襲用關係人之商標或服務標章之可能。何況，民事訴訟
法第二百七十七條亦定有「當事人主張有利於己之事實者，就其事實有舉證之責任。
」之明文，因此就法理而言，行政訴訟法除非有舉證責任之反置規定，凡是主張原告
係抄襲、襲用他人已使用之標章者，其主張之人自須負舉證責任，惟觀前開原處分、
訴願決定、再訴願決定之內容，皆未載有原告前開服務標章係「襲用」之證據資料，
故原處分暨訴願決定和再訴願決定自有行政處分理由矛盾或行政處分不適用證據法則
之違法。三、另外，關係人美商優內特公司雖以「UUNET 」作為其服務標章，但此項
服務標章，並非為國內相關廠商所知悉：(一)訴願決定、再訴願決定如前述理由，係以
關係人美商優內特公司陸續於美國、比、荷、蘆等國獲准商標或服務標章註冊在案，
所提供之網路遍及日本、新加坡、韓國及我國，並經雜誌予以報導與廣告，且由關係
人美商優內特公司所附國內相關廠商於八十三年四月間之商業往來文件而認定關係人
美商優內特公司「UUNET 」標章已為國內相關廠商所知悉云云。惟查，由關係人美商
優內特公司舉出僅區區數則雜誌廣告，且該雜誌是否為廣為世界各國發行之雜誌、及
其發行量多寡或是否在我國流通皆未經證明，則前開關係人美商優內特公司所提出作
為證據證明之用的雜誌之報導與廣告根本就無證據能力。易言之，前開雜誌報導及廣
告依證據法則因無數據可以證明其發行量及發行地區，所以並無法證明關係人美商優
內特公司所提供之網路是否「實際」遍及日本等國。更有甚者，訴願決定及再訴願決
定竟僅憑關係人美商優內公司往來之數份未經公證之私文書（私人文件）即逕行認定
關係人美商優內特公司之「UUNET 」標章已為國內相關廠商所知悉，原告否認關係人
美商優內特公司前開私文書之真正，訴願決定及再訴願決定對於前項認定之法律依據
為何？以及何以為如此認定之證據如何？兩者之相關連性如何（即前開經原告否認之
私文書，何以與國內廠商知悉相關之關連性）皆未見訴願決定、再訴願決定臚述及說
明？(二)又依關係人美商優內特公司提出於廣告費結算表，因其為關係人美商優內特公
司所自行製作，原告除否認其真正以外，如前開廣告費用結算表為真正無訛，則再由
關係人美商優內特公司之結算表內容觀之，可知關係人美商優內特公司一九九五年之
廣告花費，僅用於其美國本土之公司所在地，而一九九六年亦僅增加英國、加拿大二
國，一九九七年以關係人美商優內特公司「UUNET 」公司之名義為廣告者，亦僅再增
加比利時及德國而已。由以上之廣告費用結算表之內容，足證關係人美商優內特公司
係一九九七年後始增加其廣告費用，而且其廣告費用之花費非遍及日本等國，事實上
，在原告八十五年（即西元一九九六年）申請註冊前開服務標章登記之時，關係人美
商優內特公司廣告之地區亦僅限於美國、英國及加拿大等三國關係人之「UUNET 」商
標顯非其所云之世界最大、且廣為周知之商標至明。(三)就關係人美商優內特公司所提
出於一九九六年及一九九七年刊登於各種雜誌之剪報，其於一九九六年十月前「UUNE
T 」刊登廣告亦僅五則而已，關係人美商優內特公司只刊登五則廣告、被告、訴願決
定、再訴願決定，就認定其為國內廠商所周知，其認定理由顯然偏頗，且對於前開認
定到底為何如此認定以及其依據為何也未說明？原處分、訴願決定以及再訴願決定，
自有未洽。四、末查美國境內網路服務公司另有一家「UNET 2 CORPORATION」，設址
於紐約，尤足證明「UNET」與「UUNET 」二者並無近似或致公眾誤信之虞，更遑論「
U-NET」與「UUNET」二者間在圖形、記號、聯合式及完全迴異，已如前述說明。其實
本件「U-NET設計圖」與「UUNET設計圖」祇是有相同之「NET」文字而已，但「NET」
為網路專用語，不得作為認定之基礎，則本件觀察就文字之部份應僅為「U 」及「UU
」字，查我國有關通訊或電腦他通訊之業務與「U 」，有關經被告列准審定之商標或
服務標章亦有「U」及「AUNET」（註冊號數S94951），之服務標章或商標，核以上事
實，也足以彰顯原告之前開服務標章與關係人美商優內特公司服務標章其讀音絕無使
人產生誤認之虞。五、綜上所述，本件原告註冊申請之「U-NET設計圖 」與關係人美
商優內特公司之「UUNET 」設計圖為通體觀察，總括外觀無論圖形、記號、聯合式暨
觀念、讀音及原告前開服務標章係自創，並無使人有混同誤認之虞，且亦無任何證據
證明原告係以不公平競爭之目的，且非出於自創而抄襲他人已使用之商標或標章申請
註冊，更絕無致公眾誤信之虞已如前述，且由關係人美商優內特公司所提出之資料可
知，知悉其服務標章者祇係侷限於美國一隅，並非廣為周知之商標，且在亞洲地區提
出註冊申請均尚未獲准，在我國更從無使用之事實，並不具備我國法律保護要件，被
告、訴願決定、再訴願決定以商標法第七十七條準用第三十七條第一項第七款之規定
，撤銷原告第九七八四四號審定及將訴願駁回、再訴願駁回，依法即有未合。原告謹
述事實及理由，並援用訴願、再訴願之陳述，主張及聲明證據。懇請鑒核，判決撤銷
原處分、訴願決定、再訴願決定，發回原處分機關另為適法處分等語。
被告答辯意旨略謂：按服務標章圖樣襲用他人之商標或標章有致公眾誤信之虞者，不
得申請註冊，為本件服務標章異議審定時商標法第七十七條準用第三十七條第一項第
七款所明定。所謂「襲用他人之商標或標章有致公眾誤信之虞」，係指服務標章本身
相同或近似於他人之商標或標章，有使一般消費者對其所表彰之營業服務來源或提供
者產生混淆誤認之虞而言。又本款之適用，指以不公平競爭之目的，非出於自創而抄
襲他人已使用之商標或標章申請註冊並有致公眾誤信之虞者；所襲用者不以著名商標
或標章而使用於同一或類似營業為限，復為同法施行細則第五十條準用第三十一條所
明定。查本件審定第九四九三三號「U－NET」服務標章圖樣上之外文「U－NET」與關
係人據以異議商標圖樣之外文「UUNET 」比較觀之，二者均純為文字字體呈現，且字
母外觀排列相彷彿，細為比對固有「U 」與「UU」之別，及「－」符號有無之差異，
惟通體隔離觀察或連貫唱呼之際，難謂無使一般消費者產生混淆誤認之虞，應屬近似
之標章。又查關係人係電腦網站經營公司，首創以「UUNET 」作為其服務之標章，自
西元一九八七年起即使用於提供商業電腦網際網路服務，並陸續於美國、比荷盧、澳
洲等國獲准註冊在案，所提供之網路業務遍及日本、新加坡、泰國、韓國及我國。又
關係人之營業服務亦陸續於一九九五年起透過「Internet  World」、「Fortune」、
「Forbes  ASAP」等雜誌報導與廣告，凡此有關係人檢送之註冊證、雜誌廣告影本等
證據資料附於本卷，及被告中台異字第八六○六五八號商標異議審定書業審認關係人
檢送之商業往返文件、訂貨單及銷售發票等證據資料可資為憑，基於其在電腦專業雜
誌上廣告，而網際網路具資訊傳播迅速、不受國界地域限制等特性，故其「UUNET 」
標章所表彰之信譽，於系爭服務標章申請註冊當時難謂不為國內電腦業界及相關商品
購買人所知悉。從而原告以與「UUNET 」相近似之系爭服務標章圖樣申請註冊，並指
定使用於與據爭標章所表彰之電腦網路業務性質相關聯之「電信加值網路『利用各種
電腦設備（如個人電腦．．．等）之通訊、電報等』、資料庫連線服務」難謂無使一
般消費者產生聯想，而對其所表彰之服務來源或營業主體產生混淆誤信之虞，應有首
揭法條規定之適用。又原告主張系爭「U-NET 」服務標章係取其公司外文名稱特取部
分「UNIVERSAL」之首字「U」，加上「-NET」而構成，乃自創而非襲用，惟原告檢送
之使用證據皆為八十五年三月以後之資料，而於被告中台異字第八六○六五八號商標
異議審定書中關係人所檢送之證據中，有國內相關廠商於八十三年四月間與關係人之
商業往來文件，可資證明關係人之「UUNET 」標章已為國內相關廠商所知悉，基於網
路資訊傳播之廣泛與快速，原告難解為毫不知情，而稱無襲用之事實。至所舉註冊第
九四九五一號「AUNET」及註冊第一○四○一二號「VNET VIRTUAL NETWORK CONNECTI
ON」服務標章，其圖樣各異，且屬另案，非本件所應審究。另原告訴稱美國境內網路
服務公司另有一家「UNET2 CORPORATION」，設址於紐約，足證「UNET」與「UUNET」
二者並無近似或致公眾誤信之虞，更遑論「U-NET」與「UUNET」二者間之重大差異云
云；經查姑不論原告所提供者究為網站名稱，或係註冊商標並不明確，況各國商標法
及審查基準不一，尚難比附援引，併予明。是被告所為處分，並無不合。請駁回原
告之訴等語。
    理  由
按當時商標法第七十七條準用同法第三十七條第一項第七款規定，服務標章圖樣襲用
他人之商標或標章有致公眾誤信之虞者，不得申請註冊。該款之適用，指以不公平競
爭之目的，非出於自創而抄襲他人已使用之商標或標章申請註冊並有致公眾誤信之虞
者；所襲用者不以著名商標或標章而使用於同一或類似服務為限，復為商標法施行細
則第五十條準用同細則第三十一條所規定。本件原告於八十四年十月二日以「 U-NET
」服務標章，指定使用於商品及服務分類表第三十八類之電信加值網路「利用各種電
腦設備（如電傳機、文字處理機、電腦終端機、個人電腦等）之通訊、供商業用家庭
用籍電話、電子計算機、電報、電視之結合而傳輸情報、消息」、資料庫連線服務申
請註冊，並聲明圖樣內之NET 不在專用之內，經原處分機關經濟部中央標準局（八十
八年一月二十六日改制為經濟部智慧財產局）審查核准，列為審定第九四九三三號服
務標章。嗣美商．優內特公司以系爭服務標章有違當時商標法第七十七條準用同法第
三十七條第一項第七款之規定，對之提出異議。案經被告撤銷系爭第九四九三三號「
U-NET 」服務標章之審定，發給中台異字第八七一○七九號服務標章異議審定書。原
告不服，遂循序提起本件行政訴訟，主張如事實欄所載。經查：（一）、本件被告以
系爭審定第九四九三三號「U-NET」服務標章圖樣之外文U-NET與據以異議之「 UUNET
」服務標章圖樣之外文UUNET，均純為文字，字母外觀排列相彷彿，細為比對固有U與
UU之別，及—符號有無之差異，惟通體隔離觀察或連貫唱呼，難謂無使一般消費者產
生混同誤認之虞，應屬近似之標章。且美商．優內特公司係電腦網站經營公司，首創
以「UUNET 」作為其服務之標章，自西元一九八七年起即使用於提供商業電腦網際網
路服務，並陸續於美國、比荷盧、澳洲等國註冊，所提供之網路業務遍及日本、新加
坡、泰國、韓國及我國，其營業服務亦陸續於西元一九九五年起透過Intern et Worl
d、Fortune ASAP 等雜誌報導與廣告，此有美商．優內特公司檢送之註冊證、雜誌廣
告影本等證據資料及被告中台異字第八六○六五八號商標異議案卷附美商．優內特公
司檢送之商業往返文件、訂貨單及銷售發票等證據資料可稽，基於其在電腦專業雜誌
上廣告，而網際網路具資訊傳播迅速，且不受國界地域限制等特性，據以異議之「UU
NET 」標章所表彰之信譽，於系爭服務標章申請註冊時，難謂未為國內電腦業界及相
關商品購買人所知悉，原告以近似之外文U-NET 作為系爭服務標章圖樣申請註冊，並
指定使用於與據以異議標章所表彰之電腦網路業務性質相關聯之電信加值網路「利用
各種電腦設備（如電傳機、文字處理機、電腦終端機、個人電腦等）之通訊、供商業
用家庭用籍電話、電子計算機、電報、電視之結合而傳輸情報、消息」、資料庫連線
服務，難謂無使一般消費者產生聯想而對其所表彰之服務來源或營業者發生混淆誤信
之虞，有違當時商標法第七十七條準用同法第三十七條第一項第七款之規定。至原告
主張系爭服務標章係取其公司外文名稱特取部分UNIVERSAL之字首 U，加上NET而構成
，乃自創而非襲用乙節，以原告檢送之使用證據皆為八十五年三月以後資料，況依美
商．優內特公司所檢送之證據，有國內相關廠商於八十三年四月間與美商．優內特公
司之商業往來文件，可資證明據以異議之服務標章已為國內相關廠商所知悉，基於網
路傳播之廣泛與快速，原告自難謂對據以異議標章毫無認識而無襲用之事實，乃撤銷
系爭第九四九三三號「U-NET」服務標章之審定。（二）、原告主張外文NET為通常泛
指網路之用語，不得據以認為標章近似與否之基礎，又系爭服務標章與據以異議標章
外觀、觀念、讀音均不近似，且美國境內另有一網路服務公司UNET 2 CORPORATION，
足證UNET與UUNET無致公眾誤認之虞，遑論U-NET與UUNE T間之差異等語。惟審查系爭
服務標章圖樣有無與據以異議標章圖樣相同或近似時，當以其整體圖樣觀察之，又原
告所主張系爭服務標章係取自其所屬向邦集團外文名稱UNIVERSAL JOINT GROUP 之字
首U加上NET而成等語，但審酌商標在外觀或觀念上有無混同誤認之虞，應本客觀事實
判斷之，而非以是否具知名度或原告就系爭商標圖樣之主觀意念為何，作為判斷商標
之近似與否，則原告此部分之主張，係其個人主觀之見解，尚不足採。又原告所舉註
冊第九四九五一號「AUNET」及註冊第一○四○一二號「VNET VIRTUAL NETWORK CONN
ECTION」服務標章，其圖樣各異，且屬另案，尚難據之而作為本件應准註冊之依據。
（三）、又關於INTERNET WORLD及FORTUNE 雜誌在網路科技及財經等專業領域之知名
度已屬顯明之事實，無庸再行調查雜誌之發行量，而以網路無國界之特質觀之，雜誌
之發行地區亦非重要。至於文書資料既為關係人制作及提供，文書形式上之證明力即
可確認，得做為證據方法之證據能力，再則斟酌實質證明力。而原告所提出之證據，
尚不足以否定原處分有關此部分之事實認定。（四）、綜上所述，原告所訴各節，尚
無可採，被告所為原處分，揆諸首揭規定及說明，洵無違誤，一再訴願決定遞予維持
，俱無不妥。原告起訴論旨，難認有理由，應予駁回。
據上論結，本件原告之訴為無理由，爰依行政訴訟法施行法第二條、行政訴訟法第九
十八條第三項前段，判決如主文。
中    華    民    國     九十        年      六      月     二十八      日
                    最 高 行 政 法 院  第 四 庭
                                審 判 長 法  官      吳  錦  龍
                                         法  官      趙  永  康
                                         法  官      黃  璽  君
                                         法  官      姜  仁  脩
                                         法  官      劉  鑫  楨
右  正  本  證  明  與  原  本  無  異
                                         法院書記官  陳  盛  信
中    華    民    國     九十        年      六      月     二十八      日


司法院資訊處製作；財團法人民間司法改革基金會備份。
